臺灣高等法院刑事判決　　　　　　 95年度上更(二)字第530號
上　訴　人
即　被　告　己○○
選任辯護人　　林永頌律師
　　　　　　　黃聖棻律師
　　　　　　　張譽尹律師
上列上訴人因偽造文書案件，不服台灣台北地方法院88年度訴字
第109號，中華民國88年4月20日第一審判決（起訴案號：台灣台
北地方法院檢察署87年度偵字第11536號）提起上訴，經判決後
，由最高法院第2次發回更審，本院判決如左：
    主  文
原判決撤銷。
己○○無罪。
    理  由
一、公訴意旨略以：上訴人即被告己○○係設於臺北市○○路20
    9號6樓財團法人中央通訊社產業工會（下稱中央通訊社工會
    ）3位常務理事其中1位，於民國86年12月20日，未經其他2
    位常務理事丙○○、戊○○之同意或授權，擅自盜用丙○○
    、戊○○之印章，並加蓋自己之印章，以3位常務理事共同
    簽署之外觀，偽造中央通訊社工會86年12月20日中工字第86
    121號函，行文臺北市政府勞工局，以戊○○、甲○○、譚
    宏聲、王政益等4人均無故連續缺席2次理事會，應視為辭職
    為由，報備遞補理事，足以生損害於丙○○、戊○○、甲○○、譚宏聲、王政益及中央通訊社工會，被告涉犯刑法第21
    6條、第210條之行使偽造私文書罪嫌等語。
二、按犯罪事實應依證據認定之，無證據不得認定犯罪事實，刑
    事訴訟法第154條第2項定有明文。此所謂認定犯罪事實之證
    據，係指足以認定被告確有犯罪行為之積極證據而言，該項
    證據自須適合於被告犯罪事實之認定，始得採為斷罪資料；
    如未能發現相當證據，或證據不足以證明，自不能以推測或
    擬制之方法，以為裁判之基礎（最高法院29年上字第3105號
    、40年臺上字第86號判例參照）。又行為非出於故意或過失
    者不罰。過失行為之處罰，以有特別規定者為限，為刑法第
    12 條所明定。
三、公訴意旨認為被告涉嫌犯罪，係以告訴人即中央通訊社工會
    理事甲○○及常務監事丁○○之指訴，及中央通訊社工會上
    開函件，為其論據。
四、按證人、鑑定人依法應具結而未具結者，其證言或鑑定意見
    ，不得作為證據，刑事訴訟法第158條之3定有明文。告訴人
    甲○○、丁○○於檢察官訊問及原審，係居於證人之地位而
    為供述，其既無依法不必具結之情形，而未依法具結（見偵
    查卷第34、35、57、58、221、222頁、原審卷第21、57、58
    、84、92、93、94、146、147頁），所為供述，應無證據能
    力。惟本院更二審已傳喚告訴人甲○○、丁○○於95年11月
    14日審判期日，以證人身分具結而為陳述，合先敘明。
五、被告雖承認以中央通訊社工會常務理事即其本人與戊○○、
    丙○○3人名義，出具上開中央通訊社工會函，行文臺北市
    政府勞工局，惟堅詞否認有何盜用印章及行使偽造私文書犯
    行，並辯稱：我自中央通訊社工會創立以來，即擔任駐會常
    務理事，處理中央通訊社工會事務，包括保管印章及決定發
    文。上開中央通訊社工會函所用3位常務理事之印章，係我
    為行文之便，早於86年6月間，即經另2位常務理事同意，將
    3名常務理事己○○（被告）、戊○○、丙○○之姓名併列
    所刻成之單一連刻印章，並非檢察官所指使用各自分開之3
    枚常務理事印章，既非偽造，亦無盜用之情。常務理事戊○○及理事甲○○、譚宏聲、王政益等人，確實有收到第1屆
    第5次及第6次前後2次理事會開會通知，卻連續2次故意不來
    開會，已合於工會法施行細則第23條有關理、監事無故連續
    缺席兩個會次者，視為辭職，由候補理、監事分別依次遞補
    規定。我才徵得另1位常務理事丙○○同意，行文臺北市政
    府勞工局，並未偽造中央通訊社工會函之私文書等語。
六、經查，證人即中央通訊社工會常務理事丙○○於原審證稱：
    我有看過這個印章（按指上開中央通訊社工會函所加蓋，將
    3位常務理事己○○、戊○○、丙○○之姓名併列所刻成之
    單一連刻印章），被告說拿3位常務理事之各別印章，合在
    一起蓋章，不好用，所以去刻了1個連刻印章，理事會對外
    行文時使用等語明確（見原審卷第21頁背面），並於本院前
    審證稱：印章都是被告在保管，有1次被告拿連刻印章出來
    用，我問被告怎麼會有這個印章，他說這樣比較好用。因為
    我不知道那個章違法，我只是問被告為何刻這個章，他說這
    樣比較好用，我當場沒有說不可以用這個章。刻章是公家的
    事，他要刻，我不能說不可以等語（見本院上更(一)字第123
    號卷第14、15頁）。證人即中央通訊社工會秘書蘇貞瑞也證
    述：中央通訊社工會發文，要蓋工會和3位常務理事的印章
    。中央通訊社工會發文都是被告在蓋章，因為被告是駐會常
    務理事。3位常務理事的印章，原本是3個印章，後來刻成1
    個連刻印章。連刻印章是在86年12月20日之前很久，就刻好
    了。刻3位常務理事連刻印章的事，有在理事會討論過，討
    論刻該印章時，常務理事戊○○、丙○○沒有反對。該連刻
    印章刻好後，中央通訊社工會對外行文，就一直用該連刻印
    章。常務理事己○○、戊○○、丙○○於86年10月前，有1
    次一起討論公文，討論後，就蓋那個印章發文，戊○○、丙○○也沒有反對等語（見本院上更(一)字第123號卷第229頁至
    第23 8頁）。又被告所提出日期86年6月6日收據1紙，記載
    品名為「橡皮章」1個，金額300元（見偵查卷第158頁），
    核與被告所稱刻製該連刻印章情節相符，被告另提出86年6
    月份現金支出傳票（見偵查卷第157頁），也有「橡皮章」
    及金額300元之記載，該現金支出傳票並經常務監事丁○○
    及理事王政益簽章審核。證人即告訴人甲○○於本院結證：
    中央通訊社工會發文要加蓋3位常務理事的印章，用3位常務
    理事的印章，逐一加蓋，這3個常務理事的印章，都是被告
    在保管等語（見本院上更(二)字第530號卷一第223頁背面），
    與上開證人蘇貞瑞所證由被告保管3位常務理事的印章情節
    相符。被告既有保管所有3位常務理事之個別印章，以供中
    央通訊社工會發文使用，被告又何必多此一舉，甘冒刑責，
    偽刻所謂連刻印章。且被告如有偽刻印章故意，當多加掩飾
    ，豈會堂而皇之在證人丙○○面前拿出使用。至於證人戊○○、甲○○雖證述於86年間未見過該連刻印章（見原審卷第
    21頁背面、本院上更(二)字第530號卷一第221、222頁），惟
    證人戊○○既與被告因喪失理事資格事，生有爭端，證人甲○○出面提出告訴，所為證詞原已難期客觀公允，且其內容
    與上述事證不合，難認與事實相符，不能採取。是以，被告
    所辯其經另2位常務理事同意刻印等情，信而有徵，合於事
    理，應可採信。
七、次查，中央通訊社工會86年11月27日及同年12月18日第1屆
    第5次、第6次理事會，常務理事戊○○及理事甲○○、譚宏
    聲、王政益等人皆未出席等情，有該2次理事會開會簽到表
    影本，在卷足憑（見偵查卷第214、215頁）。而證人即中央
    通訊社電腦通訊部組長乙○○於原審證述：86年11月中旬，
    曾看見被告將理事會開會通知3張放置在戊○○桌上，因我
    與戊○○同辦公室，工作要交接，所以會特別注意。又電腦
    通訊部同仁擔任理事以上職務者有3人，所以擺3張開會通知
    ，包括戊○○、譚宏聲、蔡順得的開會通知單都放在戊○○
    桌上，86年11月因社長回來很晚才通知開會，所以記得比較
    清楚。86年12月開會通知的事，據我推論，每月都應該會有
    通知等語（見原審卷第91頁）；於本院證述：因為86年11月
    間，有傳說社長要換人，中央通訊社工會有人要推薦丁遠超
    接任，所以比較注意中央通訊社工會何時要召開理事會。我
    服務的電腦通訊部，有3位同仁擔任中央通訊社工會理事，
    所以通常會放3張理事會開會通知。86年11月間，我看到最
    上面那張是戊○○的開會通知等語（見原審卷第91頁至第93
    頁、本院上更(二)字第530號卷一第218頁至第220頁），且有
    開會申請書、開會通知影本在卷可稽（見原審卷第114頁至
    第135頁）。證人乙○○雖無法證實被告有送達86年12月份
    開會通知予理事戊○○、譚宏聲、蔡順得等人，而證人戊○○亦否認有收到上開86年11月、12月之開會通知（見原審卷
    第22頁背面）。惟未收到開會通知，並非即意謂被告確實未
    發出開會通知。告訴人甲○○、丁○○於87年6月6日提出本
    件告訴時，僅指訴被告盜用常務理事戊○○、丙○○之印章
    ，以上開中央通訊社工會函，行文臺北市政府勞工局，解除
    常務理事戊○○及理事甲○○、王政益、譚宏聲職務（見偵
    查卷第1、2頁），並無一言及於戊○○、甲○○、王政益、
    譚宏聲等人，有未接獲理事會開會通知情節。以告訴人甲○○、丁○○提出告訴時，距離其所指被告於86年12月間，偽
    造中央通訊社工會公文，以戊○○等人連續2次未出席為由
    ，解除其等職務，已有一段時日，如被告有故意不送達理事
    會開會通知事，以該事務相當重要、明白，豈會隱忍不發，
    未置一詞。再中央通訊社工會成立以來，理事會即每月固定
    召開1次等情，業據證人丙○○證述明確（見本院上更(一)字
    第123號卷第23頁），倘戊○○等人接連未收到86年11月及
    12月前後2次理事會開會通知，明顯反於常態，其等焉有不
    心生疑義，而早即加以探詢，甚或提出質疑之理。以一般社
    團多便宜行事，送達開會通知而未留存書面資料者，所在多
    有，實在不能以被告於事過境遷後，未能提出確切送達開會
    通知之書面資料，即認定被告並未通知。何況中央通訊社工
    會理事會開會，參與者眾，而遞補理事職務，茲事體大，須
    公諸於世，並無隱密可言，被告實在難以一手遮天，僅通知
    其他人員，而故意不通知戊○○等人，再以其等不參加開會
    為由，藉故使彼等喪失理事資格，而不虞事機外洩，遭其等
    提出異議，無以合理說明。此不惟徒勞無功，也可能招致民
    、刑事訟累，被告當不致於出此下策。此由相關人員提出質
    疑後，臺北市政府即以87年4月16日府勞一字第8702665000
    號函知中央通訊社工會，以「本案仍有是否確實獲悉開會訊
    息，理事會是否善盡通知責任通知開會等之疑義無法確認」
    為由，撤銷同意備查上開中央通訊社工會報備遞補理事函可
    明（見偵查卷第227頁）。另證人丙○○也證述被告有說部
    分理事不來開會，致理事會開不成，其表示依法律規定處理
    ，其有同意被告發文給臺北市政府勞工局報備遞補理事。上
    開報備遞補理事公文內容，並無不實等語（見本院上更(一)第
    123號卷第15、24、25頁），足認被告甚為坦蕩，自信所為
    處理方式，並無不可告人之處。綜上，堪信被告應有依往常
    方式，通知戊○○等人參加中央通訊社工會86年11月27日及
    同年12月18日第1屆第5次、第6次理事會。中央通訊社工會
    常務理事戊○○及理事甲○○、譚宏聲、王政益等人，既然
    連續2次皆未出席，不論被告有無確實通知到戊○○等人，
    其等是否故意不來開會，實情如何，尚屬不明，被告既主觀
    上認為其等依工會法相關法令規定，應視為辭職，其所為處
    理是否合於法令規定，法律效果如何，存有爭議，有待有關
    單位依法處理，甚或由相關人員提起民事訴訟解決，然不能
    即認被告明知戊○○等人並無故意連續2次不出席理事會情
    事，仍偽以中央通訊社工會名義，發文臺北市政府勞工局遞
    補理事，而有偽造私文書故意。
八、復查，被告早於87年12月17日檢察官訊問時即供述：我是駐
    會常務理事，中央通訊社工會發文只要2位常務理事同意，
    就可以蓋章發文，平常發文都是委託我處理，3年來都是這
    樣等語（見偵查卷第221、222頁）。證人蘇貞瑞證述：中央
    通訊社工會發文，要蓋工會和3位常務理事的印章。中央通
    訊社工會發文都是被告在蓋章，因為被告是駐會常務理事等
    語（見本院上更(一)字第123號卷第230、231頁），即證人甲○○亦證述：中央通訊社工會發文是由被告決行，不用3位
    常務理事決行，如果3位理事意見不合，一般都是由被告作
    主等語（見本院上更(二)字第530號卷一第223、224頁），堪
    認中央通訊社工會慣例確實由被告決行該工會日常公文，並
    未依工會法施行細則第18條規定，由常務理事會處理。而上
    開中央通訊社工會函內容為「主旨：報備遞補理事名單。說
    明：一、本會於八十六年十一月二十七日與十二月十八日分
    別召開第一屆第五次理事會議與第六次理事會議。戊○○、
    甲○○、譚宏聲與王政益等四人均無故連續缺席。二、工會
    法施行細則第二十三條規定，理、監事無故缺席兩個會次者
    視為辭職，由候補理、監事分別依次遞補。三、本會今根據
    上述規定及本會第一屆第一次會員大會選舉候補理事名單，
    由蘇貞瑞及牛裕蕊分別遞補理事職務，同時準備於第一屆第
    七次理事會中舉行常務理事選舉，祈請備查」，既如前所述
    ，該內容與被告主觀認知相符，被告甚且慎重其事，先與另
    1位常務理事即證人丙○○討論，獲得首肯後，始行發文。
    雖被告未先行徵求另1位常務理事即證人戊○○意見，然證
    人戊○○係被視為辭職而解職之常務理事，依一般想法，自
    不便徵求其意見，被告依一般人之認知及通常作法，徵詢證
    人丙○○意見後，決定發文，並使用中央通訊社工會通常發
    文所加蓋之全體常務理事連刻印章，其處理方式，或可認為
    並非妥適，惟仍難認其有盜用印章，或偽造私文書之故意。
九、綜上所述，被告所辯其未偽造或盜用印章，亦未偽造上開中
    央通訊社工會函等情，尚堪採信。被告容有未善盡查證有無
    合法送達開會通知，即遽認常務理事戊○○等人連續2次未
    參加理事會，應依規定視為辭職，而發文臺北市政府勞工局
    遞補理事之情事。惟此為被告使用印章或發文，有無過失責
    任問題，仍難認被告有偽造、盜用印章，或偽造私文書之故
    意。而刑法第216條、第210條之行使偽造私文書罪，並不處
    罰過失犯。檢察官所指證據不能使本院形成被告成立行使偽
    造私文書罪之確信。此外，卷內並無其他積極證據足資證明
    被告有公訴意旨所指犯行，既不能證明被告犯罪，自應諭知
    被告無罪之判決。原判決未能詳為勾稽，而認定被告犯罪，
    即有未洽。被告上訴意旨指摘原判決不當，提起上訴，為有
    理由，本院應予撤銷改判，諭知被告無罪之判決。
據上論斷，應依刑事訴訟法第369條第1項前段、第364條、第301
條第1項，判決如主文。
本案經檢察官許睦坪到庭執行職務。
中　　華　　民　　國　　96　　年　　1 　　月　　9 　　日
　　　　　　　　　刑事第十三庭審判長法　官  曾德水
　　　　　　　　　　　　　　　  　  法　官  王炳梁
　　　　　　　　　　　　　　　　　  法　官  李錦樑
以上正本證明與原本無異。
如不服本判決，應於收受送達後十日內向本院提出上訴書狀，其
未敘述上訴之理由者並得於提起上訴後十日內向本院補提理由書
（均須按他造當事人之人數附繕本）。
                                    書記官  吳金來
中　　華　　民　　國　　96　　年　　1 　　月　　10　　日
